---
title: "Relatorio de Pesquisa - Enade 2015"
author: "Guilherme Souza"
date: "30 de abril de 2018"
bibliography: "../latex/refs.bib"
csl: "associacao-brasileira-de-normas-tecnicas.csl"
output: html_document
---

```{r setup, include=FALSE}
library(scales)
library(tidyverse)
library(knitr)
library(DMwR)
library(kableExtra)
library(pairsD3)
library(psych)
library(GPArotation)

knitr::opts_chunk$set(echo = TRUE)
options(knitr.table.format = "html") 
knitr::opts_knit$set(root.dir = "../dados")
```

```{r echo=FALSE}
cpc <- readxl::read_excel("bd_cpc_2015.xlsx")
#cpc <- cpc %>% 
#    filter(`Área de Enquadramento` == "ADMINISTRAÇÃO") %>% 
#    filter(`Categoria Administrativa` == "Privada com fins lucrativos")
```

## Objetivo

O presente relatório tem como objetivo apresentar um resumo do que vem sendo feito na elaboração da pesquisa envolvendo os dados do censo do Enade 2015. O objetivo é analisar os principais fatores que determinam a qualidade dos cursos de Administração. A criação deste relatório tem como objetivo facilitar a visualização das saídas do R apresentando-as em HTML para posterior apreciação pelo orientador e inclusão no artigo. Por esse motivo nada aqui é definitivo.

## Estrutura da pesquisa

A pesquisa que dá origem a este relatório está estruturada da seguinte forma:

1. Resumo
2. Introdução
3. Mensuração da eficiência de um curso superior
4. Metodologia
5. Resultados
6. Discussão

## Fase atual

A pesquisa se encontra na fase de **metodologia** que tem a seguinte estrutura de tópicos:

1. Breve histórico sobre o Enade
2. Classificação da Pesquisa
3. Ferramenta: R
4. Técnicas de análise de dados
    - Análise Exploratória de Dados
        - Conhecendo a base de dados
        - Variável de resposta: Conceito Preliminar de Curso
        - Análise dos componentes numéricos
    - Análise do Componente Principal
        - Lista de breviações
        - Padronização das ariáveis
        - Matriz de correlação das variávies preditoras
        - Aplicação da Análise do componente principal
            - Componentes principais
            - Seleção dos componentes
            - Características dos componentes
    - Análise Fatorial
        - Rotação dos Fatores
        - Considerações sobre os Fatores

Neste relatório será distrinchado o quarto item que abrange as técnicas utilizada para estudo da base de dados e determinação dos componentes que são mais importantes na avaliação dos um cursos superiores.

```{r child='eda.Rmd'}
```

```{r child='pca.Rmd'}
```

```{r child='fa.Rmd'}
```







